【裁判字號】    93,重訴,1433
【裁判日期】    950111
【裁判案由】    返還土地等
【裁判全文】
臺灣臺北地方法院民事判決            93年度重訴字第1433號
    原      告  交通部台灣鐵路管理局
    法定代理人  丙○○
    訴訟代理人  龔維智律師
    複  代理人  甲○○
    被      告  己○○
    被      告  癸○○
    兼  上一人
    訴訟代理人  壬○○
    被      告  戊○○
                丁○○
                子○○○
                乙○○○
                庚○○    台北縣新莊市○○路58之3號
    兼  上八人
    訴訟代理人  辛○○
上列當事人間請求返還土地等事件，本院於民國九十四年十二月
十四日言詞辯論終結，判決如下：
    主  文
被告戊○○、辛○○應自坐落於台北市○○區○○段二小段二九
四地號土地如附圖斜線所示部分（面積一百二十四平方公尺）之
土地遷出；被告並應將前開土地上門牌號碼台北市○○○路○段
三十三巷三十號房屋拆除，將該土地返還原告。
被告應連帶給付原告新台幣壹佰肆拾玖萬肆仟貳佰元，及自民國
九十四年四月十二日起至清償日止，按年息百分之五計算之利息
；並應自民國九十四年四月十二日起至返還前開土地之日止，按
月給付原告新台幣貳萬肆仟玖佰零參元之損害金。
原告其餘之訴駁回。
訴訟費用由被告負擔十分之八，餘由原告負擔。
本判決第一項、第二項於原告以新台幣貳佰伍拾伍萬元供擔保後
，得假執行。
原告其餘假執行之聲請駁回。
    事實及理由
壹、程序問題：原告起訴主張：「一、被告等應自坐落台北市○
    ○區○○段二小段二九四地號土地上即門牌號碼台北市○○
    ○路○段三三巷三十號之房屋基地遷出，將土地返還原告。
    二、被告應給付原告新臺幣三百零五萬四千六百七十五元及
    自起訴狀繕本送達之翌日起至清償日止，按年息百分之五計
    算之利息；暨自起訴狀繕本送達之翌日起至返還前開土地之
    日止，按月給付原告新臺幣五萬零九百一十一元。三、訴訟
    費用由被告等負擔。四、本件原告願供擔保，請准宣告假執
    行。」，嗣於民國九十四年三月二十五日具狀追加系爭房屋
    之全部所有人為被告；又於九十四年七月二十日具狀變更部
    分聲明：「一、被告等應連帶將坐落台北市○○區○○段二
    小段二九四地號土地上，如附圖所示斜線部份，面積一二四
    平方公尺之建物拆除，將土地返還原告。二、被告等應連帶
    給付原告新臺幣（下同）二百九十八萬八千四百元，及自九
    十四年三月二十五日更正聲明狀繕本最後送達被告之翌日起
    至清償日止，按年息百分之五計算之利息；暨自前開更正聲
    明狀繕本最後送達被告之翌日起至返還前開土地之日止，按
    月連帶給付原告四萬九千八百零七元。」，被告等均無異議
    而為本案之言詞辯論，依民事訴訟法第二百五十五條第二項
    規定，視為同意原告前開訴之變更追加。
貳、原告起訴主張：本件系爭台北市○○區○○段二小段二九四
    地號之土地為中華民國所有，原告為管理機關，其上如附圖
    所示斜線部份房屋係被告等人之父即訴外人劉貴福（已歿）
    所建，劉貴福雖曾任職原告機關，並於任職期內經原告扣回
    房屋津貼，惟不因此將佔用公有土地之事實成為合法借用，
    被告等人無權占有房地逾十五年以上，爰依民法第七百六十
    七條基地所有人之排除侵害及所有物返還請求權，請求被告
    自占用建物之基地遷出，將土地返還原告。又被告等無權占
    用原告土地，係無法律上原因而受利益，致原告受有損害，
    為此爰依不當得利之法律關係，請求被告等返還其所受利益
    ，即相當於租金之五年損害金等語，並聲明：(一)被告等應
    連帶將坐落台北市○○區○○段二小段二九四地號土地上，
    如附圖所示斜線部份，面積一二四平方公尺之建物拆除，將
    土地返還原告。(二)被告等應連帶給付原告二百九十八萬八
    千四百元及自九十四年三月二十五日更正聲明狀繕本最後送
    達被告之翌日起至清償日止，按年息百分之五計算之利息；
    暨自前開更正聲明狀繕本最後送達被告之翌日起至返還前開
    土地之日止，按月連帶給付原告四萬九千八百零七元。（三
    ）原告願供擔保，請准宣告假執行。
參、被告則以：被告等九人之父親劉貴福早在台灣光復前即已在
    鐵路局任職，為該局八堵工務段員工，於三十八年九月八日
    遷入現址，因家中人口眾多不敷居住，遂自己出錢興建系爭
    房屋供眾多子女居住，自三十八年迄今，被告先父及被告等
    均經原告同意繼續和平佔有使用系爭土地，自與民法第七百
    六十七條所謂無權占有他人所有物之情形不同云云，資為抗
    辯，並請求駁回原告之訴。
肆、不爭執事項：兩造就系爭土地所有人為中華民國政府所有之
    事實並無爭執。
伍、得心證之理由：本件原告起訴主張系爭台北市○○區○○段
    二小段二九四地號土地係中華民國政府所有，交由原告負責
    管理。被告之父劉貴福所有之系爭房屋占用上開二九四地號
    如附圖斜線所示部分（面積一二四平方公尺）之土地，嗣劉
    貴福過世後，該房屋由被告共同繼承，且居住於其內，爰依
    民法第七百六十七條、第一百七十九條請求被告拆屋還地，
    並賠償相當於租金之損害等語，被告則以系爭房屋早於原告
    取得上開土地管理權前，即已蓋在該土地上，且被告父親服
    務於原告機關期間，亦未領取房屋津貼，原告亦默認被告可
    居住之事實等前詞置辯。經查：
（一）按以無權占有為原因，請求返還土地者，占有人對土地所
      有權存在之事實無爭執，而僅以非無權占有為抗辯者，土
      地所有權人對其土地被無權占有之事實無舉證責任，占有
      人自應就其取得占有係有正當權源之事實證明之（最高法
      院八十五年度台上字第一一二○號判決參照）。經查；上
      開二九四地號土地為中華民國政府所有，並交由原告管理
      ，此有土地登記謄本在卷可稽，並為兩造所不爭執，則依
      前揭說明，自應由被告就占有該土地之合法權源負舉證之
      責。
（二）本件被告辯稱原告有默認其等可繼續使用該基地之事實云
      云，除其對此有利於己之事，並未依法舉證以實其說外，
      且被告雖另辯稱，其父親任職原告機關時，並未領取房屋
      津貼，可證明使用系爭土地，非係無權占有云云；然按，
      凡有住用公有房舍之事實者，無論合法居住與否，均應由
      其每月待遇中將併入之房屋津貼數額扣繳公庫，占用宿舍
      者並不因房屋津貼之扣回而成為合法借用，復經行政院人
      事行政局函示在案，並有該局函文一份在卷可參；是足見
      被告以前詞置辯，難可採信。又被告雖提出七十八年、七
      十九年間原告與被告及其他住戶，針對宿舍就地改建之協
      調會資料，惟依卷附協調會資料之記載，原告雖於七十八
      年、九年間同意改建上開宿舍，並由現住戶優先承購，然
      該協調會，除如被告所陳稱，迄至於今仍未達成雙方合意
      之結果外，即依卷附協調會之歷次會議資料觀之，原告亦
      自始並未表示被告可繼續借用上開土地，是被告執憑上開
      協調會之資料，逕認其有使用上開土地之正當權源，其所
      辯，亦顯無足採。此外，被告所有上開之房屋，除被告戊
      ○○、辛○○等二人有實際居住其內外，其餘被告己○○
      、癸○○、壬○○、丁○○、子○○○、乙○○○、庚○
      ○等人，並無居住於上開房屋之事實，有本院勘驗筆錄一
      份在卷可查；又被告等九人，為訴外人劉貴福之直系血親
      卑親屬，其等依法繼承上開房屋後，該房屋為被告公同共
      有之財產，復有繼承系統表及戶籍資料在卷可憑；從而，
      原告主張被告無權占用二九四地號如附圖斜線所示部分面
      積共計一二四平方公尺之土地，以及被告戊○○、辛○○
      應自前述占用土地遷出，被告戊○○等九人並應將前開土
      地上之系爭房屋拆除，將該土地返還原告之請求，自屬正
      當，應予准許，逾此部分之之請求，即屬無據，應予駁回
      。
（三）按無法律上原因而受利益，致他人受損害者，應返還其利
      益，民法第一百七十九條前段定有明文。又於城市地方租
      用房屋之租金，以不超過土地及建物申報總價額年息百分
      之十為限，而前開規定於租用基地建築房屋之情形準用之
      ，土地法第九十七條、第一百零五條分別定有明文。另土
      地法第九十七條第一項規定所謂土地地價，依同法施行細
      則第二十五條之規定，係指法定地價而言。依同法第一百
      四十八條規定，係指土地所有權人依土地法所申報之地價
      ，在平均地權條例施行區域，係指土地所有權人於地政機
      關舉辦規定地價或重新規定地價時，於公告地價期間內自
      行申報之地價而言，惟公有土地則以土地之公告地價為申
      報地價，免予申報，平均地權條例第十六條及其施行細則
      第二十一條定有明文。查本件系爭房屋位於台北市○○○
      路○段三三巷三十號，屬於城市地方，自有前開規定之適
      用，而無權占有他人之土地，獲有使用之利益，其價額相
      當於租金，被告之消極不拆屋還地之行為，與原告所受不
      能使用、收益土地之損害間，顯有直接因果關係，則原告
      依不當得利之法律關係，請求被告給付無權占用系爭土地
      所獲得相當於租金之利益，即屬有據。再按租金之請求權
      因五年間不行使而消滅，為民法第一百二十六條所明定，
      至於終止租約後之賠償或其他無租賃契約關係之賠償，名
      稱雖與租金異，然實質上仍為使用土地之代價，債權人應
      同樣按時收取，不因其契約終止或未成立而謂其時效之計
      算應有不同（最高法院四十九年台上字第一七三○號判例
      參照）。準此，本件原告得請求之不當得利，以起訴前五
      年內為限，即自八十八年十二月七日起算至九十三年十二
      月六日。系爭土地斯時之公告地價（即申報地價）為每平
      方公尺四萬八千二百元，有原告所提出之土地登記謄本一
      份在卷可按。本院審酌系爭土地之坐落於地點交通便利，
      居住環境尚佳，有本院於九十四年三月八日至現場履勘所
      製作勘驗筆錄及位置圖可憑，並參以其繁榮程度、經濟用
      途，被告使用所能獲利情形，爰認本件被告所受利益金額
      以按土地申報價額年息百分之五計算為適當，又系爭房屋
      於劉貴福過世後係由被告等九人共同繼承，則被告就占用
      土地不當得利部分應負連帶清償責任。從而，原告依不當
      得利法律關係，請求被告連帶給付自起訴前五年內之租金
      共計一百四十九萬四千二百元，及自九十四年四月十二日
      起至清償日止，按年息百分之五計算之利息；並應自九十
      四年四月十二日起至返還前開土地之日止，按月給付原告
      二萬四千九百零三元之損害金（計算公式詳如附表所示）
      ，為屬正當，應予准許。逾此部分之請求，即屬無據，應
      予駁回。
六、綜上所述，原告依所有物返還請求權及不當得利之法律關係
    ，請求被告戊○○、辛○○應自坐落於台北市○○區○○段
    二小段二九四地號土地如附圖斜線所示部分（面積一百二十
    四平方公尺）之土地遷出；被告並應將前開土地上門牌號碼
    台北市○○○路○段三十三巷三十號房屋拆除，將該土地返
    還原告。被告應連帶給付原告新台幣一百四十九萬四千二百
    元，及自九十四年四月十二日起至清償日止，按年息百分之
    五計算之利息；並應自九十四年四月十二日起至返還前開土
    地之日止，按月給付原告二萬四千九百零三元之損害金，為
    有理由，應予准許。逾此部分之請求，為無理由，應予駁回
    。又原告陳明願供擔保，聲請宣告假執行，就原告勝訴部分
    ，經核並無不合，爰酌定相當之擔保金額准許之。至原告敗
    訴部分，其假執行之聲請，已失所附麗，應併予駁回。
七、本件判決之基礎已臻明確，兩造其餘攻擊防禦方法及舉證，
    核與判決無影響，毋庸一一論列，併此敘明。
八、據上論結，本件原告之訴為一部有理由，一部無理由，依民
    事訴訟法第七十九條、第三百九十條第二項，判決如主文。
中    華    民    國  九十五  年    一    月   十一   日
                  民事第五庭    法  官  蔡世祺
以上正本係照原本作成。
如對本判決上訴，須於判決送達後廿日內向本院提出上訴狀。
中    華    民    國  九十五  年    一    月   十一   日
                                書記官  黃媚鵑
附表：
（一）五年相當於租金之不當得利計算表：新台幣48200 （每平
      方公尺公告地價）×124平方公尺（占用面積）×5﹪（年
      息租金利益）×5（年）＝0000000元
（二）每月被告應給付原告至土地返還時之損害金：新台幣4820
      0（每平方公尺公告地價）×124平方公尺（占用面積）×
      5﹪（年息租金利益）÷12（每月）＝24903元。


司法院資訊處製作；財團法人民間司法改革基金會備份。
